【裁判字號】    97,婚,45
【裁判日期】    970416
【裁判案由】    離婚等
【裁判全文】
臺灣嘉義地方法院 裁判書 -- 民事類
【裁判字號】 97,婚,45
【裁判日期】 970416
【裁判案由】 離婚等
【裁判全文】
臺灣嘉義地方法院民事.判決                97年度婚字第45號
原      告  甲○○  
訴訟代理人  李昶欣律師
被      告  乙○○  
                        64號
上列當事人間請求離婚事件，經本院於民國97年4月2日辯論終結
，判決如下：
    主      文
原告之訴駁回。
訴訟費用由原告負擔。
    事實及理由
一、原告主張：兩造於民國77年11月14日結婚，育有未成年長女
    丙○○（民國○○年○○月○○日生）、長子丁○○（民國○○年○○
    月○○日生），因被告情緒暴躁，常因細故與原告爭吵，致兩
    造感情不睦，嗣於87年底，原告搬遷至嘉義縣○○鄉○○村
    ○○○○○號後，兩造即未同居，更無夫妻之實，故兩造曾於
    90年2月22日協議離婚，然於92年間，因原告母親戊○○
    年邁體衰、行動不便，原告須工作無法照顧，須僱用外籍勞
    工，被告要求與其辦理結婚手續，始同意原告僱用外籍勞工
    ，兩造乃於92年12月31日再辦理結婚，兩造再結婚迄今，仍
    未同居或有夫妻之實，而被告曾多次透過原告胞姊傳話，欲
    與原告離婚，顯有難以維持婚姻之重大事由；又被告工作不
    穩定，兩造再結婚後，原告多次請求被告偕同子女返夫家同
    住，然為被告拒絕，並誣指原告與外勞通姦，近來完全不接
    原告電話，音訊全無，且被告疑心病頗重，並曾私自將外勞
    送至人力仲介公司，欲將外勞遣送出境，幸原告發覺制止，
    被告私自將外勞送至人力仲介公司，欲將外勞遣送出境，致
    原告無法安心工作，是一種精神虐待，另因原告有輕微中風
    ，已不能再受被告精神虐待等語。為此，依民法第1052條第
    1項第3款及第2項之規定，聲明：請求判准兩造離婚。
二、被告則以：原告於77年11月14日與被告結婚後，均居住在被
    告娘家，於87年底原告雖搬遷至○○鄉上址與其母親同住，
    惟原告於二至四星期，均至被告住處同居，被告亦無拒絕同
    居之情事，迄至92年間協議離婚，雙方感情尚稱融洽，並無
    重大爭吵或感情不睦之情事，且離婚後，兩造仍有往來，嗣
    於92年12月31日再辦公證結婚，原告所述再結婚事由均屬虛
    構，兩造自77年間結婚後，兩造均住娘家，子女均由被告扶
    養照顧，而兩造再結婚後，原告同意被告留在娘家照顧被告
    母親，期間兩造時有聯絡及往來同居，兩造感情也未達嚴重
    破綻，而難以修復，為家庭圓滿及子女身心之健全發展，被
    告不同意離婚；又被告僅向原告胞妹談起原告與外勞女傭間
    之互動行為曖昧，並未言明有通姦之行為，況原告曾與女傭
    共同前往高雄、屏東旅遊二、三星期，被告並未追究，原告
    不思悔過，反而虛構理由請求離婚等語，資為抗辯，並聲明
    ：原告之訴駁回。
三、兩造不爭執之事實：兩造於77年11月14日結婚，育有未成年
    長女丙○○（民國○○年○○月○○日生）、長子丁○○（民國○○
    年○○月○○日生），嗣於90年2月22日協議離婚，復於92年12
    月31日再辦理公證結婚，而兩造已分居四年，期間雙方仍有
    聯絡等情，並有戶籍謄本影本可憑，堪信為真實。
四、按夫妻之一方，受他方不堪同居之虐待者，得向法院請求離
    婚，民法第1052條第1項第3款固定有明文。惟所謂不堪同居
    之虐待，係指與以身體上或精神上不可忍受之痛苦，致不堪
    繼續同居者而言，如非客觀的已達於此程度，不容夫妻一方
    ，以主觀之見解，任意請求離婚（最高法院34年上字第3986
    號判例參照）；復按當事人主張有利於己之事實者，就其事
    實有舉證之責任，民事訴訟法第277條前段亦有明文。本件
    原告主張：於92年間，因原告母親戊○○年邁體衰、行動
    不便，原告須工作無法照顧，而僱用外籍勞工照顧，被告曾
    私自將外勞送至人力仲介公司，欲將外勞遣送出境，致原告
    無法安心工作，是一種精神虐待，且兩造再結婚後，原告多
    次請求被告偕同子女返夫家同住，然為被告拒絕，並誣指原
    告與外勞通姦，近來完全不接原告電話，音訊全無，且被告
    疑心病頗重，並曾私自將外勞送至人力仲介公司，欲將外勞
    遣送出境，幸原告發覺制止，且因原告有輕微中風，已不能
    再受被告精神虐待云云。惟被告則否認有為虐待之情事，並
    以其僅向原告胞妹談起原告與外籍女傭間之互動行為曖昧，
    並未言明有通姦之行為，況原告曾與女傭共同前往高雄、屏
    東旅遊二、三星期，被告並未追究，原告不思悔過，反而虛
    構理由請求離婚，且原告僱用女傭，竟偕同前往從事採收竹
    筍工作，經嘉義縣政府查獲課罰等語為辯。經查：
  (一)原告母親戊○○為20年3月間出生，現年77歲，雖到庭證
    述：伊沒有去田裡工作，已經無法去田裡工作了，雙腳爬樓
    梯比較吃力等語，然復證述：伊可以自己煮飯、做家事，可
    在家裡到處走動，並無要求媳婦（即被告）回來照顧伊，也
    不需要僱請外勞等語（見本院卷第36頁），可見戊○○雖
    雙腳爬樓梯較吃力，但生活所需仍可自理，並無僱用外籍勞
    工之必要性甚明，且原告亦自承：如果原告不在家，就由原
    告大嫂照顧，大嫂住處離母親僅約一公里，大嫂有時去採茶
    會帶母親一起去等情（本院卷第31頁），復自承確有將僱用
    之外勞，偕同前往從事採收竹筍工作，經嘉義縣政府查獲課
    罰等情（見本院卷第37頁）。足認原告母親基本生活仍可自
    理，且現仍有長媳可提供照料，並未乏人照顧生活，當無致
    原告無心工作之情況，且原告僱用外籍勞工（幫傭）從事不
    符申請目的之工作，非用以照顧原告母親，則原告藉詞外勞
    遭送出境，母親乏人照料，致原告無法安心工作，是一種精
    神虐待云云，洵難採信。
  (二)又原告另主張被告誣指其與外勞通姦，及因原告有輕微中風
    ，已不能再受被告精神虐待云云，被告則否認有誣指原告與
    外勞通姦，而僅向原告胞妹談起原告與外籍女傭間之互動行
    為曖昧等語。查本件原告除偕同外籍女傭前往從事採收竹筍
    工作，未實際照料原告母親，復與外籍女傭二人相偕前往高
    雄、屏東旅遊二、三星期，始返回嘉義等情，亦為原告所不
    爭執，而原告指稱被告誣指其與外勞通姦乙事，原告既未舉
    證以實其說，已難採信。是以，被告在知悉相偕出遊上情後
    ，基於夫妻相互間之信賴與感情，向兩造親屬談起原告與女
    傭間之互動行為曖昧，其心存疑義探詢或言詞稍有失控，此
    為人情之常，若被告事後察覺，要其置若罔聞，反有違夫妻
    相處之道，況原告縱有輕微中風，乃自身身體健康狀況所致
    ，亦難認與被告前揭所為有何關聯，顯難認此係對原告為不
    堪同居之虐待。
五、次按有民法第1052條第1項以外之重大事由，難以維持婚姻
    者，夫妻之一方得請求離婚，同條第2項固定有明文，惟此
    項規定之目的在使夫妻請求裁判離婚之事由較富彈性，不以
    同條第一項所列舉之10款原因為限，惟仍必以夫妻間在客觀
    上有一重大事由，難以維持婚姻生活之情況，始足當之，惟
    所謂難以維持婚姻之重大事由，即謂該事由已足妨害婚姻互
    愛、互信、互諒之基礎，致婚姻生破綻而無回復之希望，在
    客觀上已達於任何人處於同一境況，均將無意維持婚姻之程
    度而言。又同項但書規定「其事由應由夫妻之一方負責者，
    僅他方得請求離婚。」，足見以構成離婚之重大事由，係因
    可歸責於夫或妻一方之事由而發生，他方始得據以請求離婚
    ，而否定可歸責配偶之離婚請求。本件原告另主張因被告情
    緒暴躁，常因細故與原告爭吵，致兩造感情不睦，嗣於87年
    底，原告搬遷至○○鄉上址後，兩造即未同居，更無夫妻之
    實，故兩造曾於90年2月22日協議離婚，然於92年間，因原
    告母親戊○○年邁體衰、行動不便，原告須工作無法照顧
    ，須僱用外籍勞工，被告要求須原告與其辦理結婚手續，始
    同意原告僱用外籍勞工，兩造乃於92年12月31日再辦理結婚
    ，兩造再結婚迄今，兩造仍未同居或有夫妻之實，而被告曾
    多次透過原告胞姊傳話，欲與原告離婚，顯有難以維持婚姻
    之重大事由等語，被告則以其與原告迄至92年間協議離婚，
    雙方感情尚稱融洽，並無重大爭吵或感情不睦之情事，且離
    婚後，兩造仍有往來，嗣於92年12月31日再辦公證結婚，兩
    造自77年間結婚後，兩造均住娘家，子女均由被告扶養照顧
    ，而兩造再結婚後，原告同意被告留在娘家照顧被告母親，
    期間兩造時有聯絡及往來同居，兩造感情也未達嚴重破綻，
    而難以修復等語為辯。經查，證人戊○○證述：兩造有時
    會吵架，媳婦脾氣不太好，但不會打架，兩造已經好幾年未
    住在一起，被告回來一下就回去了，沒有過夜等語（本院卷
    第36頁），然證人丁○○到庭證述：「我沒有親眼看過兩造
    有爭執，吵吵架會，但都在房間裡面談，也沒有很大聲，不
    會有一些肢體衝突，祖母一開始不希望爸爸請外勞，爸爸說
    要照顧祖母，他說他自己沒有到不方便要請外勞的程度，我
    爸爸堅持要請外勞，我不知道媽媽有無送外勞出境。」等語
    ，而證人丙○○亦到場證述：祖母還可以自己煮飯等語，復
    經證人二人同證述；原告沒有要求伊等到嘉義一起住，爸爸
    、媽媽第二次結婚後，伊等雖然分隔兩地，但伊等有時候會
    一起住，爸爸、媽媽互相往來嘉義南投一起過夜，並常常通
    電話，一直到今年就沒有再往來，爸爸的電話就不通了，伊
    等沒辦法與爸爸聯絡，從今年開始爸爸就沒有到南投了，過
    年就開始沒有了，今年媽媽也沒有到嘉義，爸爸的電話常常
    換，大概三個月前爸爸的電話就沒有辦法聯絡，後來媽媽去
    問大姑姑才知道爸爸的電話，伊等均希望與媽媽一起住，因
    為我們從小就與媽媽一起住，都是媽媽帶大的等語（均見本
    院卷第32頁），復為原告所不爭執，並核與被告前揭所辯，
    均大致相符，應堪採信。可見兩造間雖偶有吵架，但無重大
    爭執或肢體衝突，衡情以一般夫妻相處偶有爭執情況無間，
    雙方感情應尚稱融洽，且兩造在77年結婚後，均居住被告娘
    家，嗣原告搬遷至○○鄉上址，並同意被告仍居住娘家，迄
    於96年底，兩造仍時有聯絡及往來過夜同居，然自97年初起
    原告音訊忽斷，致被告無法與原告聯絡，顯然咎在原告。本
    院審酌兩造在婚後，雖未共同生活，但雙方感情尚稱融洽，
    兩造仍時有聯絡及往來過夜同居，被告仍一再表達希望維持
    婚姻，足見兩造仍有夫妻情分，婚姻之誠摯基礎，尚非已無
    回復之希望或均已無意維持婚姻之程度，且就本件原告主張
    之離婚事由，按之前揭說明，衡量雙方之有責程度，被告之
    可歸責性應屬較低，顯核與前揭離婚事由不符。
六、綜上各情，原告以有前揭事由，致其受有不堪同居之精神虐
    待，及兩造有難以維持婚姻之重大事由，既乏事證足證其確
    受有身體或精神上痛苦情事，或婚姻之誠摯基礎，已無回復
    之希望或均已無意維持婚姻之程度，且就本件原告主張之離
    婚事由，被告可責性較低，原告據以訴請離婚，均顯無理由
    ，應予駁回。
七、本件事證已臻明確，兩造其餘攻擊防禦方法及證據資料，經
    本院審酌後，認已與本院所為上述判斷不生影響，爰不一一
    贅述，併此敘明。
八、據上論結，本件原告之訴為無理由，依民事訴訟法第78條，
    判決如主文。
中    華    民    國    97    年    4    月     16    日
                      家事法庭法  官  李文輝
以上正本係照原本作成。
如對本判決上訴，須於判決送達後20日之不變期間內，向本院提
出上訴狀。
中    華    民    國    97    年    4    月     16    日
                              書記官  黃秀嬌


司法院資訊處製作；財團法人民間司法改革基金會備份。
